臺灣新北地方法院刑事判決　
110年度簡上字第531號
上  訴  人  
即  被  告  曾傳琴



選任辯護人  陳致宇律師
上列上訴人即被告因妨害名譽案件，不服本院民國110年11月5日
所為110年度簡字第3387號第一審刑事簡易判決（聲請簡易判決
處刑案號：110年度偵字第13838號），提起上訴，本院管轄之第
二審合議庭依通常程序，自為第一審判決如下：
    主  文
原判決撤銷。
曾傳琴無罪。
    理  由
一、聲請簡易判決處刑意旨略以：被告曾傳琴與告訴人曾維群均
    為址設新北市○○區○○路000號至380號「希望城市社區」之住
    戶，告訴人之母親江美娟（按應為前繼母，其與告訴人父親
    於民國89年5月15日離婚）為希望城市社區管理委員會（下
    稱管委會）之主任委員（下稱主委），惟被告、告訴人前因
    社區事務而生爭執，告訴人遂對被告提告妨害名譽，並經臺
    灣新北地方檢察署檢察官以109年度偵字第9704號（下稱前
    案）為不起訴處分確定。詎被告於109年6月13日15時許及同
    年月14日14時許（聲請簡易判決處刑書漏載14日部分），在
    不詳地點，基於誹謗、違反個人資料保護法之犯意，未得告
    訴人同意，亦未在合法之使用目的範圍內，意圖損害告訴人
    之利益，以手機連線至網際網路，於通訊軟體Line「希望社
    區住戶討論區」群組內，公然張貼「曾維群告訴諸多住戶～
    曾維群是檢察官的話」、「曾維群也以檢察官自居」、「曾
    維群的跋扈囂張行為越來越誇張，一天到晚以檢察官自詡」
    及「曾維群假冒檢調」之文字內容，以此方式指摘貶損告訴
    人名譽之事，足以貶損告訴人之名譽及社會評價，並張貼前
    案不起訴處分書之照片4張而揭露告訴人之姓名、住所，足
    以生損害於告訴人，因認被告涉犯刑法第310條第2項之加重
    誹謗及個人資料保護法第41條、第20條第1項之非公務機關
    未於蒐集之特定目的必要範圍內利用個人資料等罪嫌等語。
二、按犯罪事實應依證據認定之，無證據不得認定犯罪事實，不
    能證明被告犯罪者，應諭知無罪之判決，刑事訴訟法第154
    條第2項、第301條第1項分別定有明文。故事實之認定，應
    憑證據，如未能發現相當證據，或證據不足以證明，自不能
    以推測或擬制之方法，為裁判基礎（最高法院40年度台上字
    第86號判決意旨參照）；且認定犯罪事實所憑之證據，雖不
    以直接證據為限，間接證據亦包括在內，然而無論直接證據
    或間接證據，其為訴訟上之證明，須於通常一般之人均不致
    有所懷疑，而得確信其為真實之程度者，始得據為有罪之認
    定，倘其證明尚未達到此一程度，而有合理之懷疑存在，而
    無從使事實審法院得有罪之確信時，即應由法院為諭知被告
    無罪之判決（最高法院76年度台上字第4986號判決意旨參照
    ）；又檢察官就被告犯罪事實，應負舉證責任，並指出證明
    之方法，同法第161條第1項亦有明文規定。因此，檢察官對
    於起訴之犯罪事實，應負提出證據及說服之實質舉證責任；
    倘其所提出之證據，不足為被告有罪之積極證明，或其闡明
    之證明方法，無從說服法官以形成被告有罪之心證，基於無
    罪推定之原則，自應為被告無罪判決之諭知（最高法院92年
    度台上字第128號判決意旨參照）。
三、復按言論自由為人民之基本權利，憲法第11條有明文保障，
    國家應給予最大限度之維護，俾其實現自我、溝通意見、追
    求真理及監督各種政治或社會活動之功能得以發揮。惟為兼
    顧對個人名譽、隱私及公共利益之保護，法律尚非不得對言
    論自由依其傳播方式為合理之限制。刑法第310條第1項及第
    2項誹謗罪即係為保護個人法益而設，其客觀不法構成要件
    為「指摘或傳述足以毀損他人名譽之事」，主觀不法構成要
    件則為「誹謗故意」及「散布於眾之不法意圖」，為防止妨
    礙他人之自由權利所必要，符合憲法第23條規定之意旨。再
    依刑法第310條第3項規定觀之，有關是否應科予誹謗罪責，
    立法者以「事實陳述之真實性」以及「公共利益關連性」為
    基準，並藉以限定刑罰權之範圍。然其中針對言論內容與事
    實相符者之保障，非謂指摘或傳述誹謗事項之行為人，必須
    自行證明其言論內容確屬真實始能免於刑責，行為人雖不能
    證明言論內容為真實，如依其所提證據資料，認為行為人有
    相當理由確信其為真實者，即不能以誹謗罪之刑責相繩，亦
    不得以此項規定而免除檢察官或自訴人於訴訟程序中，依法
    應負行為人故意毀損他人名譽之舉證責任，或法院發現其為
    真實之義務（司法院大法官會議釋字第509號解釋同此意旨
    ）。再按所謂「言論」在學理上，可分為「事實陳述」及「
    意見表達」二者。「事實陳述」始有真實與否之問題，「意
    見表達」或對於事物之「評論」，因屬個人主觀評價之表現
    ，即無所謂真實與否可言。而自刑法第310條第1項：「意圖
    散布於眾，而指摘或傳述足以毀損他人名譽之事者，為誹謗
    罪」、第3項前段：「對於所誹謗之事，能證明其為真實者
    ，不罰」等規定文義觀之，所謂得證明為真實者，唯有「事
    實」。據此可徵，我國刑法第310條之誹謗罪所規範者，僅
    為「事實陳述」，不包括針對特定事項，依個人價值判斷所
    提出之主觀意見、評論或批判，屬同法第311條第3 款所定
    免責事項之「意見表達」，亦即所謂「合理評論原則」之範
    疇，是就可受公評之事項，縱批評內容用詞遣字尖酸刻薄，
    足令被批評者感到不快或影響其名譽，亦應認受憲法之保障
    ，不能以誹謗罪相繩，蓋維護言論自由俾以促進政治民主及
    社會健全發展，與個人名譽可能遭受之損失兩相權衡，顯有
    較高之價值。易言之，憲法對於「事實陳述」之言論，係透
    過「實質惡意原則」予以保障，對於「意見表達」之言論，
    則透過「合理評論原則」，亦即刑法第311條第3 款所定以
    善意發表言論，對於可受公評之事為適當評論之誹謗罪阻卻
    違法事由，賦予絕對保障。
四、檢察官認被告涉犯刑法第310條第2項之加重誹謗及個人資料
    保護法第41條、第20條第1項之非公務機關未於蒐集之特定
    目的必要範圍內利用個人資料等罪嫌，無非係以證人即告訴
    人之證述、Line群組對話紀錄擷圖8張、不起訴處分書照片
    擷圖4張及勘驗筆錄1份等作為其主要論據。
五、訊據被告固坦承有於前揭時間，在群組中傳送上開訊息內容
    及不起訴處分書照片之事實，惟堅決否認有何妨害名譽、違
    反個人資料保護法犯行，辯稱：其並無誹謗告訴人之故意，
    是告訴人母子之言行，讓其以為告訴人就是檢察官，直到前
    案開偵查庭時，告訴人當庭承認並非檢察官，其才知悉並在
    群組傳送上開訊息內容，且其張貼前案不起訴處分書內容，
    也有遮擋個人資料，其主觀上均無犯罪故意等語。經查：
（一）被告有於109年6月13日15時許及翌（14）日14時許，在「
      希望社區住戶討論區」Line群組內，傳送「曾維群告訴諸
      多住戶～曾維群是檢察官的話」、「曾維群也以檢察官自
      居」、「曾維群的跋扈囂張行為越來越誇張，一天到晚以
      檢察官自詡」及「曾維群假冒檢調」等訊息內容，並張貼
      前案不起訴處分書翻拍照片之事實，為被告所不爭執，且
      與證人即告訴人於偵訊時證述之情節相符，並有上開Line
      群組對話紀錄擷圖及不起訴處分書照片擷圖在卷可佐（他
      字卷第3至14頁），是此部分之事實，首堪認定。且被告
      傳送上述文字訊息至人數共367人之社區群組（他字卷第3
      頁擷圖參照），自屬公然為之（在特定多數人得以瀏覽之
      處為之）無疑。
（二）關於加重誹謗罪部分：　　　　
　 1、證人即「希望社區」財務委員高貴美於本院審理時證稱：
      在109年1月10日開社區管委會例行會議時，有住戶在問監
      察委員（下稱監委，指被告）是不是有司法糾紛（即前案
      ），是不是由社區請律師幫監委出一份力，江美娟主委就
      說「兩造當事人，一個是檢察官，一個是不相關的人，怎
      可以由社區來出這個費用」，其在場聽到江美娟這樣說，
      其認為江美娟所說的「檢察官」就是指告訴人，但告訴人
      到底是不是檢察官其等不清楚，江美娟一下說她兒子（即
      指告訴人）是檢察官，一下說是律師，一下又說他是警察
      ，至於江美娟上開所說「無關緊要的第三者」是指被告，
      因為被告在社區住的房子是被告兒子的名字、被告在社區
      沒有房子產權；而因告訴人時常對其等講「我告死你們」
      、「告你們背信」等法律用語，其等會誤以為告訴人是檢
      察官或律師，因為其等不清楚告訴人的底細，大家都是剛
      搬過去那個社區，尤其是江美娟在開會或私下聊天都會說
      其兒子是檢察官，講過很多次，在1月10日這次開會前就
      有講過，江美娟也有在被告面前講過其兒子是檢察官，所
      以其等就以為告訴人真的是檢察官，於1月10日開會時，
      告訴人很囂張，因為在該次開會過程中，其等幾位委員有
      制止他發言，他就不滿，開會出來在中庭就叫其小心一點
      等語（本院簡上卷第89至97頁）。
　 2、證人即「希望社區」管理委員曾垂馨於本院審理時亦證稱
      ：卷附譯文即是109年1月10日開管委會會議的內容，譯文
      中有人詢及監委涉及司法糾紛是否由社區管理費支應其律
      師費用，該司法糾紛就是指被告跟告訴人的前案，當時會
      議中，江美娟主委所說「我跟你講，兩造當事人，一個是
      檢察官，一個是無關緊要的第三者」指稱兩造當事人即為
      前案不起訴處分的兩造，江美娟講「檢察官」一定是在講
      告訴人，因為該件事的爭執者就是被告跟告訴人，當時其
      等想說是不是可以用管委會的名義請律師，因為被告也是
      委員，那時候江美娟主委就反對；其會知道告訴人，是第
      一次開管委會時，江美娟主委說她兒子要來，她說她兒子
      是學法律的，其問說是律師嗎？她說比律師還要高一級、
      在中央機關任職等情，而且告訴人在開會時都會講如譯文
      中所示「我現在就可以告你背信，你信不信？」、「我要
      先告你們背信喔」、「我全部告你們背信」這些要告人的
      話，告訴人給其的感覺好像其等常常會做錯事，他就會告
      其等背信，而且江美娟又說告訴人是唸法律的，其就是很
      有壓力、很恐懼，告訴人常講要告人這種言語，會讓其以
      為告訴人是檢察官或是法律相關從業人員，因為一定是懂
      得法律才會想要去告人，而江美娟主委於會議中講的「不
      相關的第三者」是指被告，因為她質疑被告的監委身分等
      語（本院簡上卷第109至115頁）。
　 3、觀諸上開2名證人所證內容互核一致，且其等均為社區管
      委會管理委員身分，與被告、告訴人皆無恩怨仇隙，衡情
      應無蓄意虛捏事實之動機及必要，是上開證人之證述應堪
      採信。再稽諸卷附109年1月10日管委會開會錄音譯文所示
      ，於某社區住戶詢問是否確有要以社區管理費去支應被告
      訴訟費用一事後，江美娟主委隨即表示「我跟你講兩造當
      事人，一個是檢察官，一個是無關緊要的第三者，跟管委
      會其實也沒有關係的，怎麼可以透過這個」等語，且告訴
      人亦隨即附和表示「對啊 ，我有看到這個會議記錄，怎
      麼管委會來支應監察委員的訴訟費用」、「監委在嗎？叫
      她來說明一下。我是『告訴人』啦，我是『告訴人』，那案子
      妳來說啊什麼案子，叫『監委』來說，這些都是背信喔…用
      管委會的錢來支應她的訴訟費用，背信喔、背信喔」等語
      （偵字卷第69頁背面至70頁），顯見，江美娟主委確有於
      該次例會中，表示前案之當事人一造為「檢察官」、一造
      為「無關緊要的第三者」，告訴人亦接續陳稱其為前案之
      「告訴人」一方等語，則在場之人因聽聞江美娟及告訴人
      上開言詞，而認為江美娟所稱為檢察官之人即係告訴人，
      確屬可能。
　 4、次經本院勘驗結果，被告於前案之109年4月16日偵查庭訊
      時，確曾向承辦之檢察官直陳：「可是我覺得就這件事情
      ，我覺得我被一個檢察官告，啊我被一個檢察官告」、「
      曾維群都說他是檢察官啊」、「所以我說法律之前人人平
      等，因為我會心生畏懼。他都一直說他是檢察官他要告我
      」等語，此有本院勘驗筆錄在卷可稽（本院簡上卷第164
      頁），可見被告當時仍深信告訴人身分確為檢察官，方會
      當庭向偵查檢察官為上開感慨之陳述；而被告為上開陳述
      後，告訴人當場向偵查檢察官陳稱：其並非檢察官，而是
      在市政府上班的公務人員等語，此亦有上開勘驗筆錄在卷
      可考（本院簡上卷第165頁），則被告辯稱其係因告訴人
      於前案偵查庭時當庭承認，方知悉告訴人並不具檢察官身
      分，即非屬無據。
　 5、由前開事證綜合以觀，告訴人之繼母江美娟既稱告訴人為
      其兒子，且曾向被告及其他管委會委員表示告訴人是檢察
      官，復於109年1月10日管委會會議中，明白指稱前案之兩
      造當事人（前案為告訴人、被告2人間之紛爭，一般人認
      知之「兩造當事人」即指發生紛爭之告訴人與被告2人」
      ），一個是檢察官，一個是無關緊要的第三者，而再次強
      調告訴人確具檢察官身分；再加上告訴人於社區管委會會
      議中，屢有指謫管理委員違法背信、表示要對委員提告等
      情事，則被告因此認為告訴人確具檢察官身分，即不違常
      情。而被告迄於109年4月16日前案偵查庭開庭時，經告訴
      人於該次庭訊中當庭自述職業，始知悉告訴人確實並非檢
      察官。則被告基於上開事發經過，認為告訴人及其繼母江
      美娟悖於事實、一直表現出告訴人具有檢察官身分之行為
      ，係屬不當，而於109年6月13日及14日於社區群組中傳送
      前開訊息，難謂全非基於事實所為之評論。此觀被告於10
      9年6月13日所傳送訊息之前後文表示「...只因為我身為
      監委，為了社區的公共事務/我要被告？在社區裡江美娟
      （在例會的會議上亦是如此）和曾維群告訴諸多住戶～曾
      維群是檢察官的話，兩個在會議過程中交互對我謾罵...
      在例會上江美娟更稱曾維群是檢察官，曾維群也以檢察官
      自居，口口聲聲說他最懂法，他是法律人，在例會上囂張
      跋扈多次要告其他委員，但在法庭上，我告訴檢座：曾維
      群在社區說自己是檢察官，他卻十分驚恐的告訴庭上，他
      只是個在市府上班的公務人員（天啊！怎麼落差這麼大..
      ....？）現在，法院的判決書（按此應為不起訴處分書之
      誤）已經下來，也還我清白，我要求委員會必需將這份判
      決書公告於社區或果果，以視正聽！」、「曾維群的跋扈
      囂張行為越來越誇張，一天到晚以檢察官自詡，在例會上
      叫囂沒有人敢制止，近半年來的例會他都不許我做上會議
      桌...江美娟還會加入戰局與曾維群聯合質疑我的身份，
      每每想起這半年來為了社區事務被此二人賤踏的畫面，不
      禁悲從中來...」及「曾維群假冒檢調，江美娟公然在委
      員會議程中說曾維群是檢察官，恐嚇要對社區多位委員提
      告，令委員們心生畏懼。請大家正視/我們是千戶大社區
      ，每年所收的管理費超過兩千萬...」等內容（他字卷第3
      至4、6至8頁）可知，被告所為上開言論，顯係基於其自
      身與告訴人、江美娟接觸之親身經歷所為陳述，且於發言
      過程中夾敘夾議，並非明知不實猶無故虛捏上情，發言目
      的亦可看出是在辨明自己清白及討論社區管委會運作狀況
      ，自難認其係出於誹謗告訴人之故意而為之。
　 6、是綜合被告所傳訊息內容、當時客觀情狀及前因後果等全
      盤審查，應認其上開陳述係出於對告訴人及江美娟歷來所
      為之主觀意見或批判，並非出於貶損告訴人名譽之犯意，
      而與加重誹謗罪之構成要件有間。
　 7、至證人即告訴人與證人江美娟雖均於本院審理時同證稱：
      江美娟於109年1月10日管委會例會時所言「兩造當事人，
      一個是檢察官，一個是無關緊要的第三者」是指案件偵查
      中，一個是檢察官在偵辦、一個是當事人等語（本院簡上
      卷第119、127頁）。然查，告訴人、江美娟上開證述，明
      顯與上開語句客觀所呈現之文意有異。況且，若指一造檢
      察官為偵查主體，他造為遭偵辦之當事人（即被告或犯罪
      嫌疑人），又豈會稱涉嫌犯罪之「被告或犯罪嫌疑人」為
      「無關緊要的第三者」？顯然與常理相悖。再者，江美娟
      係於「109年1月10日」之管委會例會中即口出上開言詞，
      然觀被告與告訴人爭訟之前案係於「109年1月30日」始由
      新北市政府警察局蘆洲分局移請臺灣新北地方檢察署偵辦
      ，此有該分局刑事案件報告書在卷可稽（偵字第9704號卷
      第3至4頁），則江美娟於「109年1月10日」之管委會例會
      中為上開陳述時，該前案根本尚未由警察局移送檢察官分
      案進行偵辦，自無所謂「當事人」為「偵查之檢察官」之
      說，由此益徵告訴人、證人江美娟前開說詞無從採信。
（三）關於違反個人資料保護法第20條第1項、第41條部分：
   1、經查，被告於社區群組中張貼前案之不起訴處分書內容，
      目的係用以證明其自身之清白，此觀其於張貼不起訴處分
      書照片前，乃先傳送「我住C棟，為了D棟的門鎖故障，我
      拜託建商去修理，我錯了嗎？只因為我身為監委，為了社
      區的公共事務/我要被告？...現在，法院的判決書（按此
      應為不起訴處分書之誤，下同）已經下來，也還我清白，
      我要求委員會必需將這份判決書公告於社區或果果，以視
      正聽！」（他字卷第3至4、10頁）等訊息內容以敘明事發
      經過即可明之。而該不起訴處分書既係檢察官針對「被告
      」之犯罪嫌疑於調查後所製作之公文書，所呈現者亦多為
      被告之個人資料（年紀、住所、身分證字號、所涉犯罪嫌
      疑），且被告因社區公共事務涉訟，為在鄰里間辯明自己
      之清白，選擇以張貼不起訴處分書全文之方式以還原其與
      告訴人之間紛爭糾葛之真相，尚屬人情之常，難認其所為
      有逾越必要範圍。
   2、況就被告所張貼之不起訴處分書照片以觀（他字卷第10、
      11頁），被告已用1張白紙遮掩告訴人之詳細住所地址，
      雖然遮擋不全，但閱覽者已無從得知告訴人之確切住所位
      置，自難認被告有欲利用該個人資料以圖自己或第三人不
      法利益或損害告訴人利益之情事；再由被告有意遮掩告訴
      人完整住所資訊之行為以觀，益徵其主觀上確無違反個人
      資料保護法所定「應於蒐集之特定目的必要範圍內為之」
      之故意，是被告所為實難以個人資料保護法第20條第1項
      、第41條規定相繩。 
（四）綜上所述，本件檢察官所舉上開證據，其證明程度仍無法
      使法院達於可排除合理之懷疑而形成被告有罪之法律上確
      信，尚不足認定被告有何加重誹謗或違反個人資料保護法
      犯行，揆諸上揭說明，自應為被告無罪判決之諭知。原審
      未審酌上情，遽對被告論罪科刑，尚嫌速斷，被告上訴意
      旨否認犯罪，為有理由，應由本院合議庭撤銷原審判決，
      自為第一審判決而為無罪之諭知，以臻適法。
六、按地方法院簡易庭對被告為簡易判決處刑後，經提起上訴，
    而地方法院合議庭認應為無罪判決之諭知者，依刑事訴訟法
    第455條之1第3項準用同法第369條第2項之規定意旨，應由
    該地方法院合議庭撤銷簡易庭之判決，逕依通常程序審判，
    其所為判決，應屬於「第一審判決」（最高法院91年度台非
    字第21號判決意旨參照）。本案既屬不能證明被告犯罪，自
    應對被告為無罪判決之諭知，而為保障當事人之審級利益及
    揆諸上開說明，自應由本院合議庭將原判決撤銷，依通常程
    序為第一審判決，檢察官如不服本判決，仍得依法提起上訴
    ，併此敘明。
據上論斷，依刑事訴訟法第455條之1第1項、第3項、第452條、
第369條第1項前段、第364條、第301條第1項，判決如主文。
本案經檢察官王堉力聲請以簡易判決處刑，檢察官邱稚宸到庭執
行職務。
中    華    民    國   111    年    5     月     9    日
                  刑事第四庭  審判長法  官  楊筑婷
　
                                    法  官  吳智勝
　
                                    法  官  陳佳妤
上列正本證明與原本無異。
如不服本判決，應於送達後20日內敘明上訴理由，向本院提出上
訴狀，上訴於本院第二審合議庭 (應附繕本) 。其未敘述上訴理
由者，應於上訴期間屆滿後20日內向本院補提理由書「切勿逕送
上級法院」。

                                    書記官　傅曜晨　　
中　　華　　民　　國　　111 　年　　5 　　月　　12　　日